台灣高等法院民事判決　九十年度重上更(二)字第八三號
　　　上　訴　人　鉅莊營造股份有限公司
　　　法定代理人　莊正義
　　　法定代理人　鄧正治
　　　被上訴人　　台北市政府社會局
　　　法定代理人　陳皎眉
右當事人間恢復定作物事件，上訴人對於中華民國八十五年五月二十四日臺灣臺北地
方法院八十四年度訴字第二一五二號第一審判決提起上訴，經判決後，由最高法院第
二次發回更審，本院判決如左：
    主    文
原判決關於命上訴人連帶給付之金額超過新台幣伍佰壹拾柒萬捌仟陸佰拾陸元本息
部分，及該部分假執行之宣告，暨訴訟費用（除確定部分外）之裁判均廢棄。
右開廢棄部分，被上訴人在第一審之訴及其假執行之聲請均駁回。
其餘上訴駁回。
第一、二審及發回前第三審訴訟費用由被上訴人負擔三分之一，餘由上訴人連帶負擔
。
本判決上訴駁回所命之給付，如上訴人於假執行程序實施前，以新台幣伍佰壹拾柒萬
捌仟陸佰拾陸元預供擔保，得免為假執行。
    事　　實
甲、上訴人方面：
一、聲明：(一)原判決除確定部分外廢棄。
          (二)右開廢棄部分，被上訴人在第一審之訴及假執行之聲請均駁回。
          (三)如受不利判決，願預供擔保，請准宣告免為假執行。
二、陳述：除與原判決及發回前本院判決記載相同部分，予以引用外，並補稱略以：
    (一)上訴人全係依合約施工，且經被上訴人驗收合格，施工均無缺失，縱有瑕疵，
      本件木柵老人自費安養中心第二期建築工程（下稱系爭工程）已超過法定瑕疵
      擔保期間及約定保固期間，上訴人亦毋庸負責。
    (二)系爭工程經鑑定，整體評估氯離子含量符合標準。
    (三)系爭工程如有瑕疵，建築師在營造上有過失，被上訴人亦喪失瑕疵擔保請求權
      。況若干小瑕疵，上訴人已修復完畢。
    (四)被上訴人所提出之被上證三（見本院重上更(二)卷第三五頁），其中第二、三、
      四、五、六、七項，於被上訴人起訴時，並無這些項目，足見上開六項原來並
      無瑕疵。又上訴人對施工之瑕疵縱須負責，因被上訴人與有過失，上訴人應可
      減輕責任，至多僅被上證三第一、十二項而已，上開二項之工程費加營業稅及
      保險費，共計新台幣（下同）二十一萬五千一百零七元，上訴人僅須負三分之
      一為七萬一千七百零三元。
三、證據：援用原審及發回前本院前審之立證方法。
乙、被上訴人方面：
一、聲明：上訴駁回。
二、陳述：除與原判決及發回前本院判決記載相同部分，予以引用外，並補稱略以：
    (一)系爭工程存有部分氯離子含量過高之瑕疵，乃不爭之事實，故上訴人應予修復
      改善，以免影響系爭工程之結構安全。
    (二)系爭工程除氯離子含量過高之局部瑕疵外，亦有混凝土抗壓強度不足、局部結
      構體混凝土保護層不足、崩裂、剝落、鋼筋外露銹蝕及局部剝落、滲水、結構
      體及非結構體之裂縫及裂痕等瑕疵。
    (三)縱系爭工程通過驗收，尚與混凝土抗壓強度及氯離子含量是否符合法定標準與
      否，尚屬無涉。
    (四)系爭工程修補方式及範圍，台北市土木技師公會（下稱土木技師公會）之預估
      與天佳福營造有限公司（下稱天佳福公司）之實際施作內容，固有部分歧異，
      惟此僅係修補之方式不同。
三、證據：除援用原審及發回前本院之立證方法外，並補提出台北市政府所屬各機關
          營繕工程施工驗收作業程序第十九條規定、土木技師公會結構安全鑑定報
          告書第七頁修補費用估算表及天佳福公司工程項算表為證，及聲請訊問證
          人葉芳耀。
    理　　由
壹、程序方面：
    本件被上訴人之法定代理人原為陳菊，嗣變更為謝秀芬（見最高法院九十年度台
    上字第一一二六號卷第三十頁），並據其聲明承受訴訟，續行訴訟（見同上卷第
    二四頁背面）。嗣再變更為陳皎眉（見本院重上更(二)卷第二二頁），並據其聲明
    承受訴訟，續行訴訟（見本院重上更(二)卷第三十頁正面），核無不合；又上訴人
    「宏州水電工程有限公司」之名稱，原判決誤載為「宏洲水電工程有限公司」，
    合先敘明。
貳、實體方面：
一、本件被上訴人主張：上訴人鉅莊營造股份有限公司（下稱鉅莊公司）邀同上訴人
    宏州水電工程有限公司（下稱宏州公司）為連帶保證人，於民國（下同）七十六
    年六月三十日與伊訂立承攬合約，承攬伊管理之系爭工程，約定保固期間自全部
    竣工正式驗收合格之七十九年五月十八日起至八十四年五月十七日止，上訴人鉅
    莊公司應就系爭工程之缺失負責無條件修復，上訴人鉅莊公司並於七十九年九月
    二十日以原審共同被告良固營造事業有限公司（下稱良固公司）為保證人，立具
    保固切結書，承諾保固期間內如因工料不良，有倒塌傾裂情事時，上訴人鉅莊公
    司接到安養中心通知後三日內未修復者，由保證人良固公司負責照辦。嗣系爭工
    程經伊委由土木技師公會鑑定結果，有混凝土抗壓強度不足、氯離子含量略超過
    標準、局部結構體混凝土保護層不足、崩裂、剝落及鋼筋外露等瑕疵，可經由適
    當補強而修復，修復費用估算為九百五十八萬六千五百二十六元。上訴人既拒不
    修補瑕疵，伊自得依民法第四百九十五條之規定，請求上訴人連帶賠償上開金額
    。因承攬人鉅莊公司對系爭工程之上開瑕疵有過失，亦應併負不完全給付之債務
    不履行損害賠償責任等情，求為命上訴人及良固公司連帶給付九百五十八萬六千
    五百二十六元，及自起訴狀繕本最後送達之翌日起加付法定遲延利息之判決（原
    審駁回被上訴人關於良固公司「連帶」部分之請求，未據其聲明不服。又本院前
    審廢棄原審命上訴人連帶給付之金額及如對其財產為強制執行無效果時，由良固
    公司給付之金額超過六百零五萬六千一百三十六元本息部分之判決，改判駁回被
    上訴人此部分之訴，並駁回良固公司其餘上訴，未據渠等聲明不服，已告確定）
    。
    上訴人則以：被上訴人所稱系爭工程之瑕疵，上訴人鉅莊公司已於八十四年五月
    五日前修復。系爭工程並無混凝土強度不足或含氯離子量過高或結構體混凝土保
    護層不足等瑕疵，被上訴人請求上訴人連帶賠償，自屬無據。縱上訴人應負責，
    被上訴人於八十四年十一月八日始主張依民法第四百九十五條之規定，請求上訴
    人連帶給付修復費用，已逾約定保固期限及法定瑕疵擔保期限，又上訴人若有過
    失，被上訴人亦與有過失，上訴人至多僅須負擔三分之一之責任，亦得以之與保
    固金主張抵銷云云，資為抗辯。
二、本件經依民事訴訟法第四百六十三條準用同法第二百七十條之一第一項第三款規
    定，整理並協議簡化爭點及不爭執點後，兩造同意就言詞辯論時所陳述之事實及
    主張之法律關係為論斷（見本院重上更(二)卷第七二頁）。本件系爭工程由上訴人
    鉅莊公司以上訴人宏州公司為連帶保證人，於七十六年六月三十日與被上訴人訂
    立承攬合約，承攬被上訴人管理之系爭工程，並於七十九年九月二十日，以原審
    共同被告良固公司為保證人出具切結書，承諾保固期限（自七十九年五月十八日
    起至八十四年五月十七日止）如因工料不良，有倒塌傾裂情事時，上訴人鉅莊公
    司接到安養中心通知後三日內未修復者，由良固公司負責照辦；而系爭工程驗收
    合格日期為七十九年五月十七日，每層工程施工時混凝土抗壓強度取樣均試驗合
    格，系爭工程之保固期限有一年及五年，且承攬契約中並無有關氯離子含量為若
    干之約定，土木技師公會於八十四年十月四日取樣，同年十一月八日提出鑑定報
    告及上訴人於八十四年五月五日以前，曾修補系爭工程之事實，為兩造所不爭執
    （見本院重上更(二)卷第七二頁及第五二頁背面），並有工程合約書及保固切結書
    為證（見外放證物），自堪信為真實。本件兩造之爭執點厥為：
    (一)被上訴人主張系爭工程有混凝土抗壓強度不足、氯離子含量略超標準及局部結
      構體混凝土保護層不足、崩裂、剝落及鋼筋外露尚未處理等瑕疵，並提出建築
      師公會及土木技師公會鑑定報告書為證（見外放證物），雖為上訴人所否認，
      但查：
      1.系爭工程經原審於八十四年八月二十四日赴現場勘驗，發現除佛堂外側走道
        、七樓走道、七○二室天花板：：等部分有修補過痕跡外，三樓三一○室天
        花板粉刷層有一條漲裂痕跡，四樓四○三室天花板有粉刷層脫落現象，八樓
        頂柱外觀有龜裂現象，一樓餐廳入門右側靠窗第一根柱，有若干裂隙，八樓
        頂走道樑外觀上有龜裂現象，七樓彩光照下樑邊緣剝落，現以鋼板遮蓋，七
        ○六室浴室天花板有滲水現象，地下室體能活動室入門左手對角線一處牆角
        處，有滲水現象，有二塑膠管插入牆內引水，將水導入地下室水箱，外側再
        以一磚牆阻隔，記明筆錄在卷（見原審卷第五十九頁至六十七頁），而證人
        即系爭工程之設計建築師黃有良亦在原審證稱：「：：系爭大樓確有混凝土
        保護層不足、鋼筋外露現象」等語（見原審卷第一三八頁反面），復經參酌
        土木技師公會鑑定結果亦認為：「本大樓系爭建物除氯離子含量過高之局部
        瑕疵外，亦有混凝土抗壓強度不足、局部結構體混凝土保護層不足、崩裂、
        剝落及鋼筋外露銹蝕及局部剝落、滲水、結構體及非結構體之裂縫及裂痕」
        （見外放證物之該鑑定報告書第五頁之記載），足證系爭工程確有上開瑕疵
        存在。
      2.台北市建築師公會及土木技師公會鑑定報告書內所載之三樓及七樓部分混凝
        土強度與平均值雖有不同（見外放證物之上開鑑定報告書），但查該二公會
        均係於同一樓層取樣測試，由於因取樣地點不同，所獲致之結果當然有可能
        會有所不同；而證人即土木技師鑑定報告之鑑定人沈長秀、李裕寰亦在原審
        一致證稱此可能為取樣位置不同所造成等語（見原審卷第一三六頁至一三八
        頁），惟其測試後所得之混凝土強度之平均值均小於設計值210kg/c㎡之85%
        之容許值，尚難以該二鑑定報告所載數值不同，遽而推翻上開兩份鑑定報告
        之結果，益證系爭工程確有前開瑕疵存在。
      3.鋼筋外露形成原因之一為保護層不足，雖暫時對結構安全無影響，但可能縮
        短使用年限，且時間一久，亦可能影響結構安全，業經證人黃有良、沈長秀
        在原審證述明確（見原審卷第一三八頁背面及第一三六頁正面）。雖上訴人
        抗辯鋼筋外露之瑕疵均已修補，而原審赴現場勘驗，亦發現多數房間之天花
        板已無鋼筋外露現象，均有修補之痕跡（見原審卷第五九頁至第六七頁），
        但查土木技師公會於其鑑定報告就系爭工程損壞情況及修補方式檢討項下認
        為先前已由包商修補之部位，修補方式不適當，應重新處理。故鋼筋外露雖
        經上訴人鉅莊公司修補，惟因其方式不適當，仍對日後結構安全有影響（見
        該鑑定報告書第六頁），足見系爭建物仍有混凝土保護層不足及鋼筋外露等
        影響結構安全之瑕疵存在。
      4.系爭工程建物之氯離子含量，依土木技師公會鑑定報告記載，係介於
        0.071 至0.79 kg/m3，平均值為0.445kg/m3。而依據內政部營建署訂頒「混
        凝土構造工程施工規範」，防止腐蝕之最大水溶性氯離子含量：鋼筋混凝土
        暴露於含氯之環境為0.30kg/m3，一般環境下為0.60kg/m3，系爭工程建物係
        適用一般環境之標準，就各別樓層而言，地下室、二樓、四樓、六樓及七樓
        之氯離子含量均符合標準，一樓、三樓、五樓之氯離子含量略超過標準，經
        研判系爭大樓應不屬海砂屋（見該鑑定報告書第五頁）。再依台北市建築師
        公會鑑定報告記載，七樓屋頂樑為1.164635kg/m3，大於標準值0.6kg/m3（
        見該鑑定報告書第一頁）。而本院囑託中華民國建築技術學會鑑定，雖該鑑
        定報告書（見外放證物）之鑑定結果記載：「依國立台灣工業技術學院營建
        工程技術系所作混凝土氯離子含量（海砂）檢測試驗報告書，試樣編號一－
        九之氯離子含量介於0.078－0.629kg/m3，平均值為0.395kg/m3小於標準值
        0.6  kg/m3。就各別樓層而言，三樓及五樓試樣編號四－九之氯離子含量均
        小於標準值0.6kg/m3，而一樓之試樣中編號二之氯離子含量為0.478kg/m3小
        於標準值0.6  kg/m3，編號一之氯離子含量為0.626kg/m3及編號三之氯離子
        含量為0.629  kg/m3，均略超過標準值0.6kg/m3，而一樓之三試樣（編號一
        －三）之氯離子含量其平均值為0.578kg/m3小於標準值0.6kg/m3。依整體評
        估，鑑定標的物氯離子含量應符合標準，局部瑕疵可予處理改善」（見該鑑
        定報告書第三頁），惟上開三份鑑定報告之氯離子含量，因各層樓之試體取
        樣位置不同，測試結果因而有所不同，而中華民國建築技術學會係取樣九處
        ，有二處略高於標準值（見該鑑定報告附件(6)），該學會鑑定報告書附件(9)
        之附註(6)記載：「試樣編號處有＊號者表示試驗值已超過規定」，即一樓部
        分之1.2.3.號試樣，三樓部分之4.6.號試樣，五樓部分之9.號試樣，足見系
        爭工程建物存有部分氯離子含量過高之瑕疵。雖系爭工程建物氯離子含量，
        尚不屬於海砂屋，惟系爭工程建物有鋼筋外露現象，已如前述，且有土木技
        師公會之鑑定報告書可稽（見外放證物），復為上訴人所不爭執（見原審卷
        第一三八頁正面），而證人黃有良更在原審證述：「：：鋼筋外露現象我有
        去看過」（見原審卷第一三八頁背面），又鋼筋外露係因保護層不足所造成
        ，亦據證人即土木技師鑑定報告之鑑定人沈長秀在原審證述屬實（見原審卷
        第一三六頁正面），另證人黃有良復證稱：「系爭大樓確有混凝土保護不足
        ，又鋼筋外露，．．我認為是粉刷的問題，因用了含氯（離子）過量的砂以
        致於侵蝕結構性，．．可能有幾車砂子有問題」（見原審卷第一三八頁背面
        ）。按系爭工程建物為證人黃有良設計及監造，對系爭工程建物問題出現之
        始末，自知之甚稔，且其為專業建築師，以其專業知識研判造成鋼筋外露之
        原因全係因粉刷使用含氯離子過量之砂所致，應可憑信。故氯離子含量過高
        ，可能侵蝕系爭工程建物之結構體，亦為形成鋼筋外露原因之一，系爭工程
        建物氯離子含量雖尚不屬於海砂屋，但一樓、三樓及五樓氯離子含量已超過
        標準，且實際上又已發生鋼筋外露現象，自不得以非屬海砂屋，即遽認其並
        無氯離子含量過高之瑕疵存在。
      5.雖上訴人抗辯施工過程中，每次混凝土之施作，均作報告，且均合格，而完
        工後，均經建管單位及被上訴人驗收合格，驗收時除審視建物之外觀外，尚
        一併檢驗建物之結構是否與設計相符，並無混凝土強度不足之問題云云，惟
        查依台北市政府所屬各機關營繕工程施工驗收作業程序第十九條規定，工程
        之驗收項目，就建築類而言，係(1)建築物外圍長、寬、高尺寸、GL、FL高程
        、各層高度及總高度。(2)建築物內外環境之整理。(3)建築物內部、門窗、櫥
        櫃、盥洗設備、機電房、地坪、梯間、管道間、天花板、屋頂等各項設施及
        內外裝修之尺寸與規格（見本院重上更(二)卷第三三頁），並無將混凝土抗壓
        強度及氯離子含量列入驗收項目，足見建管單位及被上訴人之驗收，僅就上
        開規定項目為驗收，即僅就建物之外觀為審視，並未就內部結構體予以檢視
        ，則對隱藏性之瑕疵自無從知悉。而系爭工程建物完工經鑑定後，確實存有
        混凝土強度不足之瑕疵，已如前述。雖證人即建築師黃有良及證人即工地主
        任邱榮南在原審咸證稱施工時，每次混凝土之施作均取三個試體測試強度，
        建造過程之取樣均無問題（見原審卷第一三八頁至一三九頁），然據證人邱
        榮南在原審已證述：「我是工地主任，施工期間我都在現場，預拌混凝土車
        來到現場，按規定一百個取三個試體」（見原審卷第一三八頁背面），足見
        系爭工程於施工時，僅係就部分混凝土取試體測試，自無從僅憑此部分試體
        之測試結果，即認定全部之混凝土均無瑕疵；再建管單位及被上訴人之驗收
        ，僅係就建物之外觀審視是否與建築設計相符並具通常之效用，對隱藏性之
        內部結構瑕疵自無從知悉，已如前述，設建造已經試體測試合格及經定作人
        驗收合格即認定所交付之工作物已無瑕疵存在，則兩造間所訂之契約又何須
        約定保固期間及修繕責任。系爭工程建物於七十八年間完工（見台北市建築
        師公會鑑定報告書第三頁），驗收合格日期為七十九年五月十七日（見本院
        重上更(二)卷第七二頁及第五二頁背面），迄八十四年四月二十七日台北市建
        築師公會會勘時，約僅經過五、六年而已，即已測試出有混凝土強度不足之
        瑕疵，顯見系爭工程於施作時即有隱藏性之內部結構瑕疵存在。是上訴人所
        為之上開抗辯，尚難憑取。
    (二)上訴人雖抗辯上訴人鉅莊公司施工縱有瑕疵，惟已逾約定保固期限，而被上訴
      人復未於法定瑕疵擔保期限內發見瑕疵，並為權利之行使，不得再為主張云云
      ，惟查定作人請求承攬人負瑕疵擔保責任之期限，分為瑕疵發見期限及權利行
      使期限，前者謂定作人非於其期限內發見瑕疵，不得主張其有瑕疵擔保權利之
      期限，民法第四百九十八條至五百零一條之規定屬之；後者指擔保責任發生後
      ，定作人之權利應於一定期限內行使，否則歸於消滅之期限，民法第五百十四
      條之規定屬之。又民法第四百九十八條及第四百九十九條所規定之瑕疵發見期
      限，得以契約加長，但不得減短，民法第五百零一條亦定有明文。依系爭承攬
      合約第二十二條及保固切結書所約定，系爭工程之瑕疵擔保期限為五年，即自
      七十九年五月十八日起至八十四年五月十七日止，此五年之期限應屬瑕疵發見
      期限（系爭承攬合約第二十二條約定保固期限參照民法規定），倘被上訴人於
      五年內發見瑕疵，即得於發見後一年內主張權利。本件被上訴人於八十四年四
      月二十日即已函知上訴人應就系爭工程目前發現之缺失予以修復（見外放證物
      之原證三），並於八十四年五月十七日提起本件訴訟時，在起訴狀內敘明系爭
      工程有樑柱裂縫、屋頂漏水等瑕疵（見原審卷第四頁至第七頁），而土木技師
      公會鑑定結果亦認為確有各該瑕疵存在（見該鑑定報告第七頁）。被上訴人發
      見瑕疵既係在系爭工程之瑕疵擔保期限內，並已於八十四年十一月八日主張依
      民法第四百九十五條之規定，請求上訴人給付修復費用，顯未逾民法第五百十
      四條所規定之一年期限，是上訴人所為此部分之抗辯，亦無可憑。
    (三)上訴人鉅莊公司於七十九年九月二十日以良固公司為保證人，出具保固切結書
      ，承諾保固期限內如因工料不良，有倒塌傾裂情事時，上訴人鉅莊公司於接到
      安養中心通知後三日內未修復者，由保證人良固公司負責照辦。另上訴人宏州
      公司之章程中規定就其業務得為對外保證（見本院重上更(一)卷第四四頁），而
      上訴人鉅莊公司所承攬之系爭工程，除建築工程外，尚包括水電工程、空調工
      程及電梯工程。其中水電及空調工程均為上訴人宏州公司之營業項目，則上訴
      人宏州公司為系爭工程之保證人，並未違反其章程及公司法之規定，足見上訴
      人宏州公司所辯其所為之保證，違反其章程及公司法之規定而無效云云，自屬
      無據。
    (四)上訴人另抗辯系爭工程之設計及監造人黃有良建築師，係被上訴人所委任，代
      替被上訴人在現場監督工程之進行，係被上訴人之使用人，亦係被上訴人之代
      理人，系爭工程縱有瑕疵，建築師失職，被上訴人須負責，縱上訴人須負責，
      無論依民法第二百二十四條或第二百十七條規定，均得主張過失相抵，上訴人
      僅須負擔三分之一之責任云云，惟按民法第二百二十四條所稱之使用人，固可
      類推適用於修正前民法第二百十七條之規定，將損害賠償權利人其使用人之過
      失，視同損害賠償權利人之過失，適用過失相抵之原則，以減輕損害賠償義務
      人之責任。惟該條所指之使用人，必以債務人對該輔助債務履行之第三人行為
      得加以監督或指揮者為限，若被選任為履行債務之人，於履行債務時，有其獨
      立性或專業性，非債務人所得干預者，即無上開過失相抵法則之適用（參照最
      高法院九十年度台上字第九七八號判決）。系爭工程之設計及監督，雖係被上
      訴人委由專業之黃有良建築師為之，惟黃有良建築師係依其專業而為，並不受
      被上訴人之指揮及監督，依上開說明，自非被上訴人之使用人或代理人，即無
      適用民法第二百二十四條規定之餘地（參照最高法院七十五年度台上字第一三
      一七號判決），自亦無過失相抵法則之適用。
    (五)系爭工程既有如前所述之瑕疵存在，而上訴人鉅莊公司為營造廠商，承攬該工
      程應善盡其義務，選擇適當之預拌混凝土及品質良好之砂石，審慎施工，注意
      工程品質；詎系爭工程完工不過五、六年，即出現混凝土強度不足、氯離子含
      量過高及鋼筋外露等影響結構安全之瑕疵存在，自係可歸責於上訴人鉅莊公司
      ，被上訴人依民法第四百九十五條之規定請求損害賠償，於法並無不合。再系
      爭工程之瑕疵，尚可經適當補強而修復，經修復後可達原設計之結構安全程度
      ，有土木技師鑑定報告可稽（見外放證物之該鑑定報告）。依該鑑定報告之記
      載，混凝土強度之補強，建議採用鋼鈑補強法或加大構材斷面方式；氯離子含
      量偏高之樓層，應做防蝕處理；保護層剝離等，則應先清除不良混凝土，再澆
      灌環氧樹脂砂漿；柱、樑、牆之裂縫，則以環氧樹脂灌注補強或塗刷縫劑後，
      重新粉刷；經估算後，依附表二土木技師公會鑑定報告修補費用估算表所示修
      補費用為九百五十八萬六千五百二十六元（見本院重上更(二)卷第三四頁）。雖
      上訴人辯稱主要修補項目統計表就三、二、一樓平頂面積分別係一千六百、一
      千七百、一千八百平方公尺，而系爭工程建物總平頂面積為一萬一千四百七十
      四平方公尺，平均每樓層亦僅約一千四百三十五平方公尺，不可能有一千五百
      平方公尺以上之面積，且油漆之合理市價每平方公尺僅三十餘元，而報告之單
      價卻高達一百八十元；再報告第七頁就非以一式計價者，未按其附註所稱應按
      實件量結算，及該修補費用估算表其中大部分僅屬一年之保固期限，而該期限
      業已屆滿云云，然查系爭工程建物非必每樓層面積皆同等大小，而該修補費用
      估算表所列之單價，係根據台北市政府所編損害修護標準單價表所編列，至應
      按實做數量結算之修補工程施工計劃七萬七千三百一十一元（見本院重上更(二)
      卷第八三頁第十五項），係提出修補計算之費用，修補工程監造費二十三萬一
      千九百三十二元（見同上頁第十六項），則為修復之監造費用，包商稅利一百
      一十五萬九千六百六十元（見同上頁第十七項），為修補包商之利潤與稅賦，
      安養中心管理費三十八萬六千五百五十三元（見同上頁第十八項），則為系爭
      工程建物修補施工時，大樓搬遷所產生之管理費，均為修補所必須之支出，自
      應由上訴人鉅莊公司負責；再土木技師之鑑定報告係就混凝土強度試驗、混凝
      土氯離子含量測定，大樓結構等所為之鑑定，依合約約定，屬建物結構體之修
      繕問題，保固期限為五年，其所為之修補費用估算表，亦係就此等瑕疵之修補
      所為之估算，無一年保固期限屆滿之情形，故上訴人所辯，均不足取。惟被上
      訴人既自認系爭工程建物之修繕，經實際發包予訴外人天佳福公司施作，約定
      工程總價款為五百九十萬元，另加計委託財團法人工業技術研究院之設計監造
      費十五萬六千一百三十六元，合計為六百零五萬六千一百三十六元，有被上訴
      人所提出之工程合約、設計委託契約書、監造委託契約書及發票可稽（見本院
      重上更(一)卷第一○四頁至第一四一頁），較上述鑑定結果所需之費用為低，且
      證人即財團法人工業技術研究院研究員葉芳耀亦於本院證述：「我在工研院上
      班，台北市政府社會局稱結構體要補強，有邀請一些單位，經公開的遴選，由
      我們做補強的設計，修補不是我們做的，我們以土木技師公會的報告為依據結
      算出來共需九百多萬（元），但社會局稱沒有這麼多錢，有些項目可以拿掉的
      就不要做，其中鑑定報告的第二項（見本院重上更(二)卷第三四頁）這部分裂縫
      很小，因為裂縫不會影響到結構體，這部分就可不必補強，所以這部分我們在
      規劃時就沒有放進去。報告第三項與八項部分（見本院重上更(二)卷第三四頁）
      是一體的，第八項部分是作補強的動作，補強後須復原，例如我要補柱子，會
      把牆敲掉，柱子補完後，要把牆敲掉的部分補回原狀，第三項部分就是復原的
      補強，原先規劃是用鋼板來補強的，這鑑定報告是八十四年做的，八十四年日
      本發生阪神大地震之後即有新的補強方法，我們於八十五年引進，被上證三（
      見本院重上更(二)卷第三五頁）中，第二、三、四、五、六、七共六項，就是補
      強被上證二（見本院重上更(二)卷第三四頁）的第三項、第八項。土木鑑定報告
      第十三點（見本院重上更(二)卷第三四頁）看不出是要補強什麼，所以我們沒有
      放在設計中」（見本院重上更(二)卷第四八頁），而兩造對於上開證詞復表示均
      無意見（見本院重上更(二)卷第四九頁），則證人葉芳耀既已證述被上證三（見
      本院重上更(二)卷第三五頁）中，第二、三、四、五、六、七共六項，就是補強
      被上證二（見本院重上更(二)卷第三四頁）之第三項、第八項，足見被上訴人於
      本院第一次更審中所提出之其與訴外人天佳福公司間所訂之營繕工程合約、與
      訴外人財團法人工業技術研究院間所訂之補強工程設計委託契約書及施工監造
      委託契約書、粘貼憑證用紙暨統一發票共計三十八頁（見本院重上更(一)卷一○
      四頁至第一四一頁）等文書所涉工程之項目及範圍，為上開被證三修補之項目
      ，均屬上訴人鉅莊公司應負修補及賠償責任之範圍甚明。是被上訴人請求賠償
      之修復費用，自應以其實際所生之修復費用為準，即六百零五萬六千一百三十
      六元。
    (六)另上訴人於本院第一次更審先謂伊等縱應負賠償責任，因油漆及柱樑裂痕之修
      復費用合計二十萬零二百六十一元，伊等至多負擔三分之一之責任為六萬六千
      七百五十三元，以之與上訴人鉅莊公司之保固金抵銷；繼稱前開瑕疵之修復費
      用至多六十六萬四千三百九十二元，伊等僅須負擔三分之一之責任為二十二萬
      一千四百六十四元，以之與上開保固金抵銷云云（見見本院重上更(一)卷七八頁
      背面、第九○頁背面），嗣於本院本次更審中又改稱伊等縱須負責，至多僅被
      上證三第一、十二項而已，上開二項之工程費加營業稅及保險費，共計二十一
      萬五千一百零七元，而伊等僅須負擔三分之一之責任為七萬一千七百零三元（
      見本院重上更(二)卷第二九頁背面、第八○頁），惟查證人葉芳耀既已證述被上
      證三（見本院重上更(二)卷第三五頁）中，第二、三、四、五、六、七共六項，
      就是補強被上證二（見本院重上更(二)卷第三四頁）之第三項、第八項，被上訴
      人所提出之其與訴外人天佳福公司間所訂之營繕工程合約、與訴外人財團法人
      工業技術研究院間所訂之補強工程設計委託契約書及施工監造委託契約書、粘
      貼憑證用紙暨統一發票共計三十八頁（見本院重上更(一)卷一○四頁至第一四一
      頁）等文書所涉工程之項目及範圍，均屬上訴人鉅莊公司應負修補及賠償責任
      之範圍，已如前述，是上訴人抗辯伊等縱須負責，僅須負七萬一千七百零三元
      云云，殊不足取。又依系爭工程合約於第三條約定總價款為「八千七百七十五
      萬元」，又於第四條第四項約定：「經正式驗收合格，按工程結算總價百分之
      一留為保固金」（見外放證物之原證一），而系爭工程已於七十九年五月十七
      日驗收合格，此為兩造所不爭執（見本院重上更(二)卷第七二頁及第五二頁背面
      ），則上訴人主張以八十七萬七千五百元之保固金抵銷，自屬有據。是被上訴
      人原得請求賠償之修復費用六百零五萬六千一百三十六元，經與八十七萬七千
      五百元之保固金抵銷後，被上訴人僅得請求五百十七萬八千六百三十六元（其
      計算式為：6,056,136元-877,500元=5,178,636元）。
三、綜上所述，被上訴人依據瑕疵擔保損害賠償責任、不完全給付之債務不履行損害
    賠償責任及連帶保證之法律關係，請求上訴人連帶給付五百十七萬八千六百三十
    六元及自起訴狀繕本最後送達之翌日即八十五年五月一日起至清償日止，按年息
    百分之五計算之利息部分，自屬應予准許；至超過上開部分（除確定部分外）之
    請求，即屬不應准許。從而，原審就上開不應准許部分，所為上訴人敗訴之判決
    ，尚有未洽，上訴論旨指摘原判決此部分不當，求予廢棄改判，為有理由；就上
    開應予准許部分，所為上訴人敗訴之判決，並無不合，上訴論旨指摘原判決此部
    分不當，求予廢棄改判，為無理由。末查上訴人就上訴駁回所命之給付，既陳明
    願預供擔保，以代釋明，聲請宣告免為假執行，經核與規定相符，爰酌定相當之
    擔保金額，併予准許。
四、至兩造其餘之攻擊或防禦方法及未經援用之證據，經本院斟酌後，認為均不足以
    影響本判決之結果，自無逐一詳予論駁之必要，併此敘明。
五、據上論結，本件上訴為一部有理由，一部無理由，依民事訴訟法第四百五十條、
    第四百四十九條第一項、第四百六十三條、第三百九十二條、第七十九條但書、
    第八十五條第二項，判決如主文。
中　　　華　　　民　　　國　　九十一　　年　　　二　　　月　　　十九　　日
　　　　　　　　　　　　　　　　民事第十三庭
　　　　　　　　　　　　　　　　　　審判長法　官　林　鄉　誠
　　　　　　　　　　　　　　　　　　　　　法　官　謝　碧　莉
　　　　　　　　　　　　　　　　　　　　　法　官　王　聖　惠
上訴人得上訴。
被上訴人不得上訴。
右正本係照原本作成。
如不服本判決，應於收受送達後二十日內向本院提出上訴書狀，其未表明上訴理由者
，應於提出上訴後二十日內向本院補提理由書狀（均須按他造當事人之人數附繕本）
上訴時應提出委任律師或具有律師資格之人之委任狀；委任有律師資格者，另應附具
律師及格證書及釋明委任人與受任人有民事訴訟法第四百六十六條之一第一項但書或
第二項（詳附註）所定關係之釋明文書影本。
中　　　華　　　民　　　國　　九十一　　年　　　二　　　月　　二十二　　日
　　　　　　　　　　　　　　　　　　　　　書記官　陳　樂　觀
附註：
民事訴訟法第四百六十六條之一（第一項、第二項）：
對於第二審判決上訴，上訴人應委任律師為訴訟代理人。但上訴人或其法定代理人具
有律師資格者，不在此限。
上訴人之配偶、三親等內之血親、二親等內之姻親，或上訴人為法人、中央或地方機
關時，其所屬專任人員具有律師資格並經法院認為適當者，亦得為第三審訴訟代理人
。
